---
title: "El Modelo de Koyck - Econometria II"
runningheader: "Modelos de espectativas adaptativas y Ajuste parcial"
subtitle: "Sector Minero - Econometria II - FCE/UNAC" 
author: 
  - "<span style='color:#491827'>**_Integrantes_**</span>"
  - "<span style='color:#D02357'>_Ismael Giancarlo Aguedo Aguilar_</span>"
  - "<span style='color:#D02357'>_Emely Elizabeth Mamani Baca_</span>"
  - "<span style='color:#D02357'>_Gonzalo Mauricio Zamalloa Quispe_</span>"
  - "<span style='color:#491827'>**_Profesor_**</span>"
  - "<span style='color:#D02357'>_David Davila Cajahuanca_</span>"
output:
  tufte::tufte_html: default
  tufte::tufte_handout:
    citation_package: natbib
    latex_engine: xelatex
  tufte::tufte_book:
    citation_package: natbib
    latex_engine: xelatex
bibliography: skeleton.bib
link-citations: yes
---

```{r setup, include=FALSE}
library(tufte)
# invalidate cache when the tufte versión changes
knitr::opts_chunk$set(cache.extra = packageVersion('tufte'))
options(htmltools.dir.version = FALSE)
```

# Introducción

Un estudio de proyectos de inversión privada desea estimar el impacto de las ventas de los dos principales productos mineros en el PBI del sector minero de una economía, para ello evaluara un modelo econométrico para explicarlo a través del valor de venta de los minerales Cobre y Oro durante una serie mensual que va desde enero de 2002 hasta enero del 2010.


```{r, include=FALSE}
# Paquetes usados
library(tidyverse) # Para acomodar las tablas 
library(dynlm) # Para los modelos Dinámicos Koyck, Expectativas y Ajuste
library(readxl) # Para llamar mi base de datos
library(gtsummary) # Para mostrar tabla de regresión estética
library(sjPlot)
library(broom)
library(lmtest)
```

# <span style="color:#B4045F">**1. Primeramente importamos los datos**</span>

Los datos estaran disponibles para EViews y Excel^[Tiene a su disposición la tabla [Tabla E-Views](https://drive.google.com/uc?export=download&id=1fUGrCXQ5LbHlWDqJXcIp7EUaJRSH8meG) también tiene la tabla para Excel [Tabla Excel](https://docs.google.com/spreadsheets/d/1htg3xiUUrs91UanwOd9trkfUU56EAgZs/edit?usp=sharing&ouid=103350397932391216666&rtpof=true&sd=true), disponible para evaluar directamente en E-Views o usar los datos de Excel para STATA o R-Studio.
]

```{r, include=FALSE}
# file.choose()  -> para averiguar ruta archivo
ruta_datos <- "C:\\github\\finalKoyck\\base_datos\\PBIMINERO.xlsx"
# excel_sheets(ruta_datos) -> para elegir la hoja a usar
datos_mineria <- read_excel(ruta_datos)
```

```{r, comment=""}
datos_mineria
```
Ocuparemos los datos del sector minero de una economía, en el cual ***Vcobre: Es el total de ventas de cobre del sector***, ***Voro: Es el total de ventas de cobre del sector*** y ***PBIminero: PBI generado en este sector***^[Los datos observados están conformados por un total de 97 observaciones.].

# <span style="color:#B4045F">**2. Modelo de Koyck**</span>

Primeramente evaluaremos modelo de Koyck con el cual hallaremos los betas para luego interpretarlos.

## <span style="color:#610B38">**Koyck a Corto Plazo**</span> 

Koyck se basa en el modelo de rezagos infinitos^[Donde los betas son positivos, ademas $V_{oro} \ y \ V_{cobre}$ tienen rezagos infinitos. La deducción del modelo de Koyck se encuentra en este [APENDICE](https://ismael-aguedo.github.io/ApendiceMatematico-ExpoEconometriaII/)]. para el cual hace una transformación y logra obtener el siguiente modelo a Corto Plazo

$$PBI_{M,t} = \alpha(1 - \lambda) + \beta_{0} \cdot V_{oro,t} + $$
$$ + \beta_{1} \cdot V_{cobre,t} + \lambda \cdot PBI_{M,t-1} + v_{t}$$

Con este modelo resultado de la transformación evaluamos mediante software R:

```{r, include=FALSE}
modelo_koyck <- dynlm(pbiminero ~ voro + vcobre + lag(pbiminero,1), data = datos_mineria)
```

```{r, include=FALSE}
summary(modelo_koyck)
```

_Estimaciones_^[El criterio de decisión utilizado para determinar la significancia estadística es el valor p. Los coeficientes con valores p menores que un umbral predefinido (generalmente 0.05) se consideran significativos. En este caso, los coeficientes de "vcobre" y "lag(pbiminero, 1)" tienen valores p muy pequeños (< 0.001), indicando una alta significancia estadística.]

```
|   Dependent Variable: PBIminero                                            |
|   Method: Least Squares                                                    |
|   Included observations: 96 after adjustments                              |
|                                                                            |
|   Coefficients:   |                                     |            |     |
|:-----------------:|:----------:|:----------:|:---------:|:----------:|:---:|
|                   |  Estimate  | Std. Error |  t value  |  Pr(>|t|)  |     |
|-------------------|------------|------------|-----------|------------|-----|
|    (Intercept)    |  -1140.401 |   5988.554 | -0.19043  |   0.8494   |     |
|        voro       |   0.227894 |   0.363120 | 0.627599  |   0.5318   |     |
|       vcobre      |   0.669113 |   0.060891 | 10.98875  |   0.0000   | *** |
| lag(pbiminero, 1) |   0.280428 |   0.050910 | 5.508265  |   0.0000   | *** |

```
```{r, include=FALSE}
# Hallando el Durbin-Watson stat
dw <- dwtest(modelo_koyck)
dw
```

```
| Residual standard error: 11880 on 92 degrees of freedom |
|        (1 observation deleted due to missingness)       |
|  Multiple R-squared:0.9676, Adjusted R-squared: 0.9666  |
|  F-statistic: 917.1 on 3 and 92 DF, p-value: < 2.2e-16  |
|                Durbin Watson Stat = 1.5539              |
```
Según el modelo de Koyck estimado, las ventas de cobre y el PBI rezagado del sector minero son variables estadísticamente significativas y tienen un impacto positivo en la producción del sector minero. Sin embargo, las ventas de oro no parecen ser estadísticamente significativas en la explicación de la producción del sector minero.

## <span style="color:#610B38">**Koyck a Corto Plazo sin considerar $V_{oro}$**</span>

```{r, include=FALSE}
modelo_koyck_sin_voro <- dynlm(pbiminero ~ vcobre + lag(pbiminero,1), data = datos_mineria)
summary_modelo <- summary(modelo_koyck_sin_voro)
```

```{r, include=FALSE}
summary(modelo_koyck_sin_voro)
```

```
|   Dependent Variable: PBIminero                                            |
|   Method: Least Squares                                                    |
|   Included observations: 96 after adjustments                              |
|                                                                            |
|   Coefficients:   |                                     |            |     |
|:-----------------:|:----------:|:----------:|:---------:|:----------:|:---:|
|                   |  Estimate  | Std. Error |  t value  |  Pr(>|t|)  |     |
|-------------------|------------|------------|-----------|------------|-----|
|    (Intercept)    |  -2739.161 |   5402.034 | -0.507061 |   0.6133   |     |
|       vcobre      |   0.691277 |   0.049442 |  13.98160 |   0.0000   | *** |
| lag(pbiminero, 1) |   0.283092 |   0.050567 |  5.598304 |   0.0000   | *** |

```
```{r, include=FALSE}
# Hallando el Durbin-Watson stat
dw <- dwtest(modelo_koyck_sin_voro)
dw
```

```
| Residual standard error: 1.188 on 93 degrees of freedom |
|        (1 observation deleted due to missingness)       |
|  Multiple R-squared:0.9675, Adjusted R-squared: 0.9668  |
|                Durbin Watson Stat = 1.573257            |
```

Entonces el modelo de Koyck a Corto Plazo sera:

$$ PBI_{M,t} = -2739.16 + 0.691277  \cdot V_{cobre,t} + $$

$$ + 0.283092 \cdot PBI_{M,t-1} + v_{t}$$

###  <span style="color:#610B38">**Hallando la $h \ de \ Durbin$**</span>

Con el estadístico de Durbin y el siguiente siguiente error estandar de la variable rezagada, que se muestra a continuación:

```{r, include=FALSE}
# Extraer los errores estándar del resumen del modelo
std_error <- summary_modelo$coefficients[, "Std. Error"]
```
```{r, comment=""}
std_error
```

Podemos usar la siguiente formula:

\[h=\hat{\rho}\sqrt{\frac{n}{1-n\left[\hat{\alpha_{2}}\right]}}\]

Donde $\rightarrow \ \hat{\rho}=1-\frac{1}{d}$, con los siguientes datos:

- $\hat{\rho}=1-\frac{1}{1.573257}=0.3643759$
- $\hat{\alpha_{2}}=(0.05056743)^{2}=0.002557065$
- $n=96$

Por lo que el $h \ de \ Durbin$ sera:

\[h=4.110071\]

Por lo tanto, para una prueba del valor nulo Hipótesis de no autocorrelación contra la alternativa de 2 lados de Errores autocorrelacionados, a un nivel del 5%, la regla de decisión es, si -1,96 < h < 1,96 no rechace el
Hipótesis nula. Es decir el modelo presenta autocorrelación positiva, lo cual demuestra una dependencia que sistemática entre los rezagos de la serie y el residuo del modelo, lo que implica que existe información de la serie rezagada que no ha sido completamente capturada en el modelo.

Calculo adicionales se desarrollan en el APENDICE^[[Aqui](https://ismael-aguedo.github.io/ApendiceMatematico-ExpoEconometriaII/) encontraremos, calculo de $\beta_{1}$, $\beta_{2}$, $\beta_{3}$ ; betas estandarizados, rezago medio, mediana de los rezagos, etc]





# <span style="color:#B4045F">**3. Koyck a Largo Plazo**</span>

Se cumple entonces las siguientes igualdades:

$$-2739.16 = \alpha(1-\lambda) \rightarrow -2739.16=\alpha(1-0.283092)$$
$$\alpha=-3820.797$$
Luego  dividimos a todo por $(1-\lambda)=0.716908$ y eliminamos $PBI_{M,t-1}$ ya que en el equilibrio de largo plazo implica que las variables alcanzan valores estables y que los efectos a corto plazo, como los cambios pasados, se vuelven menos significativos^[Nos explayaremos en los detalles de estas ideas en el siguiente [APENDICE](https://ismael-aguedo.github.io/ApendiceMatematico-ExpoEconometriaII/)].


Entonces el modelo de Koyck a Largo Plazo sera:

$$PBI_{M}=-3820.797+ 0.96424 \cdot V_{cobre, t}$$
El modelo de Koyck a largo plazo indica que el PBI del sector minero (PBIM) está influenciado por las ventas de cobre (Vcobre). Según el modelo, por cada unidad adicional de ventas de cobre, se espera un incremento de 0.96424 unidades en el PBI del sector minero. 

Si las Ventas de los minerales y el PBI del sector estan expresadas en millones de soles, podríamos decir que las ventas de cobre (Vcobre) aumentan en 1 millón de soles, entonces se espera un aumento en el PBI del sector (PBIminero) de aproximadamente 0.96424 millones de soles.