---
title: "Extensiones del Modelo de Koyck"
runningheader: "Modelos de espectativas adaptativas y Ajuste parcial"
subtitle: "Sector Minero" 
author: "Ismael Giancarlo Aguedo Aguilar"
date: "`r Sys.Date()`"
output:
  tufte::tufte_html: default
  tufte::tufte_handout:
    citation_package: natbib
    latex_engine: xelatex
  tufte::tufte_book:
    citation_package: natbib
    latex_engine: xelatex
bibliography: skeleton.bib
link-citations: yes
---

```{r setup, include=FALSE}
library(tufte)
# invalidate cache when the tufte versión changes
knitr::opts_chunk$set(cache.extra = packageVersion('tufte'))
options(htmltools.dir.version = FALSE)
```

# Introducción

Un estudio de proyectos de inversión privada desea estimar la producción del sector minero de una economía, para ello evaluara un modelo econométrico para explicarlo a través del valor de venta de los minerales Cobre y Oro durante una serie mensual que va desde enero de 1992 hasta enero del 2000.


```{r, include=FALSE}
# Paquetes usados
library(tidyverse) # Para acomodar las tablas 
library(dynlm) # Para los modelos Dinámicos Koyck, Expectativas y Ajuste
library(readxl) # Para llamar mi base de datos
library(gtsummary) # Para mostrar tabla de regresión estética
library(sjPlot)
library(broom)
```

# <span style="color:#B4045F">**1. Primeramente importamos los datos**</span>

Los datos estaran disponibles para EViews y Excel^[Tiene a su disposición la tabla [Tabla E-Views](https://drive.google.com/uc?export=download&id=1uAR7WNsQI_rk0MqQlIPkjY480Yte8SU3) también tiene la tabla para excel [Tabla Excel](https://docs.google.com/spreadsheets/d/1cP0xi9_IBRdKuM7HPV7BJY_WdteyyQCG/edit?usp=sharing&ouid=103350397932391216666&rtpof=true&sd=true), disponible para evaluar directamente en E-Views o usar los datos de Excel para STATA o R-Studio.
]

```{r, include=FALSE}
# file.choose()  -> para averiguar ruta archivo
ruta_datos <- "C:\\github\\finalKoyck\\base_datos\\PBIMINERO.xlsx"
# excel_sheets(ruta_datos) -> para elegir la hoja a usar
datos_mineria <- read_excel(ruta_datos)
```

```{r, comment=""}
datos_mineria
```
Ocuparemos los datos del sector minero de una economía, en el cual ***vcobre: Es el total de ventas de cobre del sector***, ***voro: Es el total de ventas de cobre del sector*** y ***pbiminero: PBI generado en este sector***^[Los datos observados están conformados por un total de 97 observaciones.].

# <span style="color:#B4045F">**2. Modelo de Koyck**</span>

Primeramente evaluaremos modelo de Koyck con el cual hallaremos los betas para luego interpretarlos.

## <span style="color:#610B38">**Koyck a Corto Plazo**</span> 

Koyck se basa en el modelo de rezagos infinitos^[Donde los betas son positivos, ademas $V_{oro} \ y \ V_{cobre}$ tienen rezagos infinitos.]. para el cual hace una transformación y logra obtener el siguiente modelo a Corto Plazo

$$PBI_{M,t} = \alpha(1 - \lambda) + \beta_{0} \cdot V_{oro,t} + $$
$$ + \beta_{1} \cdot V_{cobre,t} + \lambda \cdot PBI_{M,t-1} + v_{t}$$

Con este modelo resultado de la transformación evaluamos mediante software R:

```{r, include=FALSE}
modelo_koyck <- dynlm(pbiminero ~ voro + vcobre + lag(pbiminero,1), data = datos_mineria)
```

```{r, include=FALSE}
summary(modelo_koyck)
```

_Estimaciones_^[El criterio de decisión utilizado para determinar la significancia estadística es el valor p. Los coeficientes con valores p menores que un umbral predefinido (generalmente 0.05) se consideran significativos. En este caso, los coeficientes de "vcobre" y "lag(pbiminero, 1)" tienen valores p muy pequeños (< 0.001), indicando una alta significancia estadística.]

```

|   Coefficients:   |            |            |           |            |     |
|:-----------------:|:----------:|:----------:|:---------:|:----------:|:---:|
|                   |  Estimate  | Std. Error |  t value  |  Pr(>|t|)  |     |
|-------------------|------------|------------|-----------|------------|-----|
|    (Intercept)    | -1.140e-01 |  5.989e-01 |   -0.190  |    0.849   |     |
|        voro       |  2.279e-05 |  3.631e-05 |   0.628   |    0.532   |     |
|       vcobre      |  6.691e-05 |  6.089e-06 |   10.989  |  < 2e-16   | *** |
| lag(pbiminero, 1) |  2.804e-01 |  5.091e-02 | 3.27e-07  |  3.27e-07  | *** |
  
```

```

| Residual standard error: 1.188 on 92 degrees of freedom |
|        (1 observation deleted due to missingness)       |
|  Multiple R-squared:0.9676, Adjusted R-squared: 0.9666  |
|  F-statistic: 917.1 on 3 and 92 DF, p-value: < 2.2e-16  |

```

Entonces el modelo de Koyck a Corto Plazo sera:

$$ PBI_{M,t} = -0.11400 + 0.000023 \cdot V_{oro,t} + $$

$$+ 0.000067 \cdot V_{cobre,t} + 0.2804 \cdot PBI_{M,t-1} + v_{t}$$

## <span style="color:#610B38">**Koyck a Largo Plazo**</span>

Se cumple entonces las siguientes igualdades:

$$-0.114 = \alpha(1-\lambda) \rightarrow -0.114=\alpha(1-0.2804)$$
$$\alpha=-0.158421$$
Luego consideramos dividimos a todo por $0.7196$ y eliminamos $PBI_{M,t-1}$ ya que en el equilibrio de largo plazo implica que las variables alcanzan valores estables y que los efectos a corto plazo, como los cambios pasados, se vuelven menos significativos^[Nos explayaremos en los detalles de estas ideas en el siguiente APENDICE].

Entonces el modelo de Koyck a Largo Plazo sera:

$$PBI_{M}=-0.158421+0.0000319\cdot V_{oro,t} +$$
$$+ 0.0000932 \cdot V_{cobre, t}$$